臺灣高等法院刑事判決　　　　　　　　 96年度上易字第806號
上　訴　人
即　被　告　甲○○
上列上訴人因詐欺等案件，不服臺灣士林地方法院94年度易更 (
一)字第2號，中華民國96年1 月12日第一審判決（起訴案號：臺
灣士林地方法院檢察署92年度偵緝字第698 號），提起上訴，本
院判決如下：
    主  文
上訴駁回。
    事  實
一、甲○○與友人乙○○於民國88年10月間約定成立合夥事業，
    乙○○乃於88年10月14日至台北市○○路185 號台北銀行永
    吉分行，以其弟陳威全名義申設帳號000000000000號帳戶，
    並存款新台幣（下同）250000元後，將存摺、金融卡交甲○
    ○保管，作為參加合夥之合夥金。詎甲○○取得前開帳戶金
    融卡後，竟意圖為自己不法之所有，基於概括之犯意，連續
    以金融卡提領現金，除以其中50000 元購買冷氣裝設於台北
    市○○路合夥事業辦公室供合夥事業使用外，其餘款項均侵
    占入己，供己支用，迄88年11月15日止，上開帳戶僅餘91元
    。
二、案經乙○○訴請台灣板橋地方法院檢察署檢察官偵查起訴。
    理  由
一、訊據被告甲○○矢口否認有詐欺取財之犯行，辯稱：其並未
    取得前開帳戶之存摺及提款卡，帳戶內所有款項支出，均係
    乙○○填寫提款條用印後，交小姐持提款條領取現金，再交
    其放款給客戶，其並未侵占該等款項供己支用云云。
二、本院查：
    (1)上開事實，業據告訴人乙○○於偵查（台灣板橋地方法院
      檢察署92年度偵緝字第698 號偵查卷，以下稱板橋地檢署
      偵緝字偵查卷，第35頁以下、第79頁背面）及原審審理時
      證述甚詳。並據被告分別於92年4月11日、同年4 月25 日
      偵查中供稱：（問：是否曾收受乙○○給你的存摺、提款
      卡？）有，我有提走10幾萬元，後來存摺、提款卡都有還
      給乙○○等語（同偵查卷第20頁），... 乙○○將台北銀
      行永吉分行存摺及提款卡在台北市○○路交給我保管，..
      . 那些資金我分次提領出來（同偵查卷第30頁背面）。
      ... 告訴人確交付台北銀行永吉分行之存摺，他所交付的
      金錢以當天為準（同偵查卷第38頁背面）等語明確。參以
      ：告訴人以其弟陳威全名義設於台北銀行永吉分行之帳號
      000000000000號帳戶，於88年10月14日存入250000元後，
      即陸續提領支出，迄於88年11月15日該帳戶僅結餘91元等
      情，有台北銀行上述帳戶開戶資料及交易明細表附卷可稽
      （同偵查卷第47至49頁、第67頁）；且上述陳威全帳戶自
      88年10月14日至88年12月21止各筆支出交易方式均為自動
      提款機提領現金等情，亦據台北富邦永吉分行95年9 月8
      日銀永字第953420009800號函函述甚詳，有該函件在卷可
      按（本院卷第99頁）。足見被告確於告訴人以其弟陳威全
      名義開戶並存款後，收受告訴人交付之存摺及金融卡，並
      陸續提領款項支用。被告嗣於翻異前詞辯稱：未保管前開
      存摺、金融卡，亦未自行提領款項，各筆款項係告訴人以
      取款條提領云云，與現存卷證資料不符，顯係事後卸責之
      詞，不足採信。
    (2)被告雖於原審辯稱：上開帳戶內之款項均領出後從事放貸
      之業務云云（本院95年10月27日準備程序筆錄第2頁）。
      然被告就提領款項之用途，先於偵查中陳稱：那些資金我
      分次提領出來去買辦公家具，共買掉8 萬多元，剩下7 萬
      多元，有5 萬元是借給告訴人朋友，他朋友還開支票給告
      訴人，... 剩餘金額都拿去買雜物（板橋地檢署偵緝字偵
      查卷第30頁背面），... （問：究竟買了哪些辦公家具？
      ）粉刷10000元、屏風10多個、椅子10幾張、櫃子5、6 個
      ，共花了8 萬多元云云（同偵查卷第38頁背面）。嗣於原
      審94年9 月22日準備程序期日又改稱：向友人徐立光借用
      永吉路房屋作為辦公室，清償先前積欠之水電費、修補地
      板、粉刷牆壁，於半個月內即花了20幾萬元云云（原審卷
      第29頁）。於原審審理期日復改稱：我買了屏風、椅子、
      櫃子、鋪地板、冷氣、影印機、飲水機、擺飾，這些錢已
      超過幾十萬，都是用我的錢，沒有用到陳威全帳戶內的錢
      云云（本院審判筆錄第11頁）。足見被告就所提領款項之
      用途所述前後迥異，且乏客觀事證可佐，自難認其確以提
      領之款項支用於放款之營業。況被告設於中國信託商業銀
      行之帳戶，自88年7 月21日起至88年12月21日止，僅分別
      有73元、76元之結餘，期間則未有任何款項轉入、轉出，
      此有中國信託商業銀行94年12月12日中信銀集作第000000
      000094號函檢附之交易明細表在卷可考（原審卷第58、76
      頁）；益見被告於所稱：陳威全帳戶款項用以放貸，當時
      另曾以自己中國信託銀行帳戶周轉現金給客戶賺取價差云
      云（本院卷第47頁），與事實不符，不足憑以認定對被告
      有利之事實。
    (3)被告所稱上開帳戶之二筆30000 元入帳票款，經查分別係
      仲怡資訊股份有限公司（以下簡稱仲怡公司，負責人為吳
      春成）設於第一商業銀行木柵分行第00000000000 號支票
      存款帳戶所簽發票號0000000號支票，於88年11月1日透過
      陳威全上開帳戶提示兌現；及李華妮設於台北富邦商業銀
      行八德分行第 000000000000 號支票存款帳戶所簽發票號
      0000000 號支票，於88年年11月15日透過陳威全前開銀行
      帳戶提示兌現，此分別有台北富邦銀行永吉分行94年10月
      19日北富銀永吉字第9460011100號函及所附存入票據資料
      （原審卷第35頁以下）、台北富邦商業銀行股份有限公司
      八德分公司95年9月11日北富銀八德字第000179 號函及所
      附發票人資料（原審卷第100 頁以下）、第一商業銀行木
      柵分行95年9月14日一（木）95字第186號函及所附發票人
      資料（原審卷第105 頁以下）在卷可按；證人吳春成並向
      檢察官陳明：上述期間並未向他人借款等情甚詳，李華妮
      則迄未向檢察官說明上開支票使用情形。參之被告於偵查
      中就此陳稱：該二筆存入前述帳戶之款項係公司之二筆貨
      款云云（板橋地檢署偵緝字偵查卷第76頁背面），核與被
      告所辯係他人持票貸款云云不符。則依現存卷證尚無從認
      定陳威全銀行帳戶內遭提領之款項係用於合夥事業對外放
      款之用。又上述面額各30000元之支票2張確經陳威全前述
      銀行帳戶提示兌領入帳等情，業如前述，是難認被告就此
      部分票款有不法所有意圖。
    綜上論述，本件事證明確，被告犯行堪以認定。
三、查刑法於94年1月7日修正通過，於94年2月2日公布，並於被
    告行為後之95年7月1日施行。按行為後法律有變更者，適用
    行為時之法律，但行為後之法律有利於行為人者，適用最有
    利於行為人之法律，修正後之刑法第2條第1項定有明文。茲
    就本案適用法條相關部分比較新舊法如下：
    (1)刑法分則編各罪所定罰金之貨幣單位原為銀元，且依修正
      前刑法第33條第5 款規定，罰金刑為1 銀元以上，而有關
      罰金倍數之調整及銀元與新台幣之折算標準，則定有「罰
      金罰鍰提高標準條例」及「現行法規所定貨幣單位折算新
      台幣條例」，除罰金以1 銀元折算3 元新台幣外，並將72
      年6 月26日以前修正之刑法部分條文罰金數額提高10倍，
      其後修正者則不再提高倍數，修正後刑法第33 條 第5 款
      則將罰金刑提高為新台幣1 千元以上，並以百元計算之，
      且因刑法第33條第5 款所定罰金貨幣單位既已改為新台幣
      ，刑法分則編各罪所定罰金之貨幣單位亦應配合修正為新
      台幣，且考量刑法修正施行後，不再適用「現行法規所定
      貨幣單位折算新台幣條例」，為使刑法分則編各罪所定罰
      金之最高數額與刑法修正前趨於一致，爰增訂刑法施行法
      第1 條之1 規定，將刑法分則編各罪所定罰金之貨幣單位
      均改為新台幣，並將72年6 月26日以前修正之刑法部分條
      文罰金數額提高為30倍，其後修正者則提高為3 倍，是以
      刑法分則編各罪所定罰金刑之最高數額，於上開規定修正
      後仍屬一致，並無不同，但其罰金刑之最低數額，則比修
      正前提高，自以修正前之規定對被告較為有利。
    (2)本件被告行為後，修正刑法業已施行，修正前刑法第56條
      規定：連續數行為而犯同一之罪名者，以一罪論，但得加
      重其刑至二分之一。修正後刑法已刪除連續犯之規定。此
      刪除雖非犯罪構成要件之變更，但顯已影響行為人刑罰之
      法律效果，自屬法律有變更，比較新、舊法結果，如適用
      修正後之法律，被告所為將論以數罪併罰，並無較有利於
      被告之情形，仍應適用修正前刑法有關連續犯之規定。
    (3)查被告於88年間行為時之刑法第41條規定：「犯最重本刑
      為3 年以下有期徒刑以下之刑之罪，而受6 月以下有期徒
      刑或拘役之宣告，因身體、教育、職業或家庭之關係，執
      行顯有困難者，得以1 元以上3 元以下折算一日，易科罰
      金」。被告行為後，上開規定經修正於90年1 月10日公布
      施行，修正後刑法第41條第1 項前段規定：「犯最重本刑
      為5 年以下有期徒刑以下之刑之罪，而受6 個月以下有期
      徒刑或拘役之宣告，因身體、教育、職業、家庭之關係或
      其他正當事由，執行顯有困難者，得以1 元以上3 元以下
      折算1 日，易科罰金。」又刪除前罰金罰鍰提高標準條例
      第2 條（於95年7 月1 日修正刪除）規定，就其原定數額
      提高為100 倍折算1 日，則依90年1 月10日修正公布施行
      之易科罰金折算標準，最高得以銀元300 元折算1 日，經
      折算為新臺幣後，最高得以新臺幣900 元折算為1 日。惟
      95 年7月1 日施行之刑法第41條第1 項前段則規定：「犯
      最重本刑為5 年以下有期徒刑以下之刑之罪，而受6 個月
      以下有期徒刑或拘役之宣告者，得以新臺幣1000元、2000
      元或3000元折算1 日，易科罰金。」比較被告行為時法、
      90年1 月10日公布施行之修正刑法、95年7 月1 日施行之
      修正刑法關於易科罰金折算標準，以90年1 月10日公布施
      行之規定，較有利於被告；依刑法第2 條第1 項但書規定
      ，應適用90年1 月10日公布施行之刑法第41條第1 項前段
      規定諭知易科罰金折算標準。
三、原審核被告所為，係犯修正前刑法第335條第1項之侵占罪。
    公訴意旨雖認被告自始有詐欺之不法意圖，涉犯詐欺罪嫌，
    然查：告訴人以其弟陳威全名義開戶後存入250000元款項做
    為入股金，係預供為合夥事業使用，被告欲支用時，須告知
    用途並由告訴人提領交其使用於合夥事業等情，業據證人乙
    ○○到庭證述明確（原審審判筆錄第5 頁），且被告確已為
    合夥事業籌設位於台北市○○路之辦公室，亦為證人乙○○
    所不爭（原審審判筆錄第7 頁），足見被告初始尚有意經辦
    合夥事業，並非自始即有意詐欺；是其於乙○○交付合夥金
    後，起意提領供己支用，應係事後起意侵占無疑，公訴人認
    被告涉犯詐欺取財罪嫌，容有誤會，惟起訴被告提領款項之
    基本社會事實同一，變更起訴法條審判之，附此說明。被告
    先後多次以金融卡提領款項、匯款，侵占入己之行為時間緊
    接，所犯構成要件相同，顯係基於概括犯意反覆為之，為連
    續犯，依修正前刑法規定，以一罪論並加重其刑。爰審酌被
    告利用保管合夥金之機會，擅自連續提領，侵占供為己用，
    侵害他人財產法益，及其行為手段、所生損害、動機、犯後
    執言否認前情，未賠償告訴人因此所受損害，態度欠佳等一
    切情狀，另就公訴意旨認：告訴人存入陳威全上述帳戶之
    250000款項，除剩餘之數十元外，其餘均遭被告提領供私用
    云云。然被告於偵查中堅稱：提領之款項尚購買日立冷氣機
    2部，花掉50000元等詞甚詳（板橋地檢署偵緝字偵查卷第30
    頁背面、第61頁背面）。告訴人就此亦自承：曾看到被告購
    買之冷氣機（同卷頁筆錄）；... 去過被告所稱之永吉路辦
    公室，有看到冷氣機等情明確（同卷第79頁背面）。足見被
    告提領前述帳戶內之合夥金後，確曾以50000 元購買冷氣機
    裝設於所稱之台北市○○路辦公室；是難認被告就此部分購
    買冷氣機之款項有侵占入己之不法所有意圖，惟公訴人認此
    部分事實與前開起訴論罪部分有裁判上一罪關係，爰不另為
    無罪之諭知。適用刑法第2條第1項、修正前刑法第56條、第
    335 條第1項、第41條第1項前段，罰金罰鍰提高標準條例第
    1條前段、刪除前罰金罰鍰提高標準條例第2條，現行法規所
    定貨幣單位折算新台幣條例第2 條，判決甲○○連續意圖為
    自己不法之所有，而侵占自己持有他人之物，處有期徒刑肆
    月，如易科罰金，以銀元參佰元即新台幣玖佰元折算壹日。
    其認事用法，核無違誤。上訴意旨，指摘原判決不當，為無
    理由，應予駁回。
據上論斷，應依刑事訴訟法第368 條，判決如主文。
本案經檢察官沈世箴到庭執行職務。
中　　華　　民　　國　　96　　年　　6 　　月　　21　　日
　　　　　　　　　刑事第八庭審判長法　官  鄭文肅
　　　　　　　　　　　　　　　    法　官  蔡光治
　　　　　 　 　　　　　　　　　　法　官  陳貽男
以上正本證明與原本無異。
不得上訴。
                                  書記官  王泰元
中　　華　　民　　國　　96　　年　　6 　　月　　21　　日
附錄：本案論罪科刑法條全文
中華民國刑法第335條
（普通侵占罪）
意圖為自己或第三人不法之所有，而侵占自己持有他人之物者，
處5 年以下有期徒刑、拘役或科或併科1千元以下罰金。
前項之未遂犯罰之。
